【裁判字號】    99,易,15
【裁判日期】    991105
【裁判案由】    業務侵占等
【裁判全文】
臺灣花蓮地方法院刑事判決                99年度易字第15號
公  訴  人  臺灣花蓮地方法院檢察署檢察官
被      告  庚○○
選任辯護人  張秉正律師
被      告  甲○○
選任辯護人  林國泰律師
上列被告因業務侵占等案件，經檢察官提起公訴（98年度偵字第
1844號），本院判決如下：
    主  文
庚○○犯業務侵占罪，處有期徒刑貳年陸月。
甲○○無罪。
    事  實
一、庚○○於民國98年間係花蓮縣光復鄉鄉民代表主席，而斯時
    東新營造有限公司（下稱東新公司）承攬花蓮縣政府之「長
    橋排水災修工程及長橋排水護岸災修工程」，指派庚○○為
    工地負責人。依系爭工程契約，庚○○於施工期間，駐在工
    地，督導施工，管理員工及器材，並負責東新公司一切應辦
    理事項，是為從事業務之人。而庚○○明知由系爭工程所挖
    取之土方，依系爭工程契約，應載運至花蓮縣鳳林鎮垃圾掩
    埋場（下稱垃圾掩埋場），作為掩埋土之用，竟意圖為自己
    不法之所有，利用擔任系爭工程工地負責人之職務上機會，
    先向花蓮縣政府承辦公務員丙○○拿取原應由監造人領取、
    簽名控制土方流向、數量之花蓮縣營建剩餘土石方運送處理
    證明（下稱四聯單），復趁負責監造之穀山技術顧問有限公
    司（下稱穀山公司）所指派人員甲○○未至現場之際，自98
    年3月3日某時許起至同年月5日下午2時許止，僱請不知情之
    許書賢擔任挖土機司機，不知情之曹正一、廖龍極、陳家成
    、陳家忠、王建盛擔任砂石車司機（以上 6人均經臺灣花蓮
    地方法院檢察署檢察官為不起訴處分確定），將挖出之土方
    除其中 464立方公尺經其自行在四聯單簽名而載運至垃圾掩
    埋場外，就其餘2600立方公尺之土方在未經四聯單管控下，
    私自載運至「立得砂石場」董事丁○○所有位於花蓮縣鳳林
    鎮○○里○○○段 103號之土地上（下稱系爭土地），並由
    「立得砂石場」會計己○○、不知情之陳昌松負責登記車次
    （陳昌松另經臺灣花蓮地方法院檢察署檢察官為不起訴處分
    確定），以此方式將依系爭工程契約所持有之土方侵占入己
    。嗣經花蓮縣警察局員警接獲檢舉而蒐證，並於98年3月5日
    下午2時許查獲。
二、案經花蓮縣警察局移送臺灣花蓮地方法院檢察署檢察官偵查
    起訴。
    理  由
壹、程序部分：
    按被告以外之人於審判外之陳述，雖不符前 4條（即刑事訴
    訟法第 159條之1至之4）之規定，而經當事人於審判程序同
    意作為證據，法院審酌該言詞陳述或書面陳述作成時之情況
    ，認為適當者，亦得為證據。當事人、代理人或辯護人於法
    院調查證據時，知有第159條第1項不得為證據之情形，而未
    於言詞辯論終結前聲明異議者，視為有前項之同意，刑事訴
    訟法第159條之5定有明文。查檢察官、被告二人及其等選任
    辯護人於本院言詞辯論終結前，就本判決所引用下列各項屬
    於審判外陳述之證據，知有第159條第1項不得為證據之情形
    ，均未聲明異議，且表示不爭執，經本院審酌該證據作成情
    況均無不適當之情形，是依上開規定，認得作為本案證據。
貳、實體部分：
甲、被告庚○○部分：
一、訊據被告庚○○雖坦承其為系爭工程工地負責人，自 98年3
    月 3日某時許起至同年月5日下午2時許止，將由系爭工程挖
    出之2600立方公尺土方，在未經四聯單管控下，載運至系爭
    土地等情，惟矢口否認有何業務侵占之犯行，辯稱：由系爭
    工程挖出之土方沒有經濟價值，且系爭土地是經花蓮縣政府
    核准的臨時堆置場，因為35噸砂石車無法在系爭工程現場迴
    車，所以我先以21噸砂石車載運至系爭土地，再以35噸砂石
    車一起載運至垃圾掩埋場，而甲○○沒有到現場監工，我是
    工地負責人，依法由我在四聯單簽名，況系爭土地是丁○○
    之私有地，與戊○○經營之「立得砂石場」無關，且堆置在
    系爭土地之土方沒有短少云云。經查：
(一)認定犯罪事實所憑之證據及認定之理由：
  1.證人即花蓮縣政府工務處水利科科長乙○○於99年5月4日本
    院審理中結證稱：我現在擔任花蓮縣政府工務處水利科科長
    ，本案災修工程係由我們水利科發包，因為本案涉及土方部
    分，考量我們編制人員較少，所以委由穀山顧問公司協助我
    們監造，負責整個工程的監工與土石方運送之管制；關於本
    案土方，我們當初便設計把土石方運送至鳳林鎮垃圾掩埋場
    作掩埋土，雖然含泥量較高，經濟價值略低於一般砂石，但
    還是有經濟價值存在，況本案土方也可以作砂石使用，只是
    會比一般天然級配配級較少，但河床裡面之砂石就比較適合
    作一般砂石之用，因為含泥量較低；在土石方出料的時候，
    我們用四聯單來管控，而廠商挖的土方裝車以後，須經三個
    單位即施工廠商、顧問公司即監造單位及垃圾場簽名，每車
    都這樣，必須簽名，絕對沒有未經監工簽名而可以載運土方
    之例外；至於四聯單之交付，一般情形下，施工廠商要來我
    們縣府蓋章，並向我們領取四聯單，之後由他們保管，但他
    們要出料必須經過四聯單之順序，我們現場監工簽章以後，
    他們所挖出的土方才可以出去；關於上開四聯單流程，我們
    於施工前都有告知監造單位及施工單位，也從來沒有監造廠
    商不在場，卻由營造廠商自行簽名即將土方載運的慣例；廠
    商原本應該直接載至鳳林鎮垃圾掩埋場，但卻分兩段載運，
    這樣運費會不會變，我無法完全確定，但要加計兩次裝卸成
    本，亦即至少會多一份裝卸費用，這是肯定的；系爭工程沒
    有設置臨時堆置場，且施工廠商及監工單位都非常清楚，而
    根據契約規定，若載運土方路線或地點有變更，必須向縣府
    申請或報備，但本案並沒有向我們申請或報備；偵卷第81頁
    附圖不知道為何如此記載，我們並沒有設置臨時堆置場，承
    辦人丙○○也不曾向我提過此事，況且本案若設置臨時堆置
    場，必須經過我核可，但我之前沒有看過類似的文字等語（
    見本院卷1第97至106頁）。復於99年8月16 日本院審理中結
    證稱：偵卷第81頁中的附圖是廠商第一次送進來要開始開工
    所審查的圖，後來發現他們不能停在那個地方，所以我們承
    辦人員請他們更正，縣府卷是他們第二次更正後再送進來的
    ，以縣府卷內的圖為正確，偵卷中的圖不能用，我們未允許
    他們設置臨時堆置場；至於上次審理中所提到的發送四聯單
    流程，我要補充，四聯單是存放在我們課內，發包以後，我
    們可以交給廠商或是監造人員，由我們課裡面的承辦人員交
    付，所以一般情形都是交給廠商，但若有監造人員，我們應
    該交給監造人員，不可以交給廠商，此原則並無例外，而所
    有承辦人員都知道有監造人員的話，應該將四聯單交給監造
    人員，而非廠商，這個案子應該是由承辦人丙○○負責發放
    四聯單的；關於照片中載有「土方臨時堆置場」的告示牌，
    我們花蓮縣政府並沒有授權廠商製作，是他們擅自製作的等
    語（見本院卷2第17至20、23至26頁）。證人丙○○於98 年
    3月16 日警詢時證稱：我任職花蓮縣政府工務處水利科，約
    有10年，98年長橋排水工程及長橋排水護岸災修工程，是花
    蓮縣政府工務處發包建造的，由東新營造有限公司以新臺幣
    （下同）965 萬元得標，而由穀山公司監造；依系爭工程合
    約書規定：工程挖掘後之土方需運至鳳林鎮垃圾場內堆放，
    載運系爭工程挖掘後之土方時，需開立花蓮縣營建剩餘土石
    方運送處理證明文件，也就是四聯單，目前共發出4 本四聯
    單給監造單位，每本50份，所以上述四聯單是交給穀山公司
    ，且空白之四聯單不可交由施工單位人員（見警卷第85至87
    頁）。復於98年8月25 日偵訊中結證稱：長橋排水護岸災修
    工程是由東新公司得標，該工程的監工是穀山公司的甲○○
    ；關於剩餘土石方運送處理證明文件之保管，我們的作法是
    由卡車司機先簽名，再由監工人員簽名，以證明土方的流向
    管制，不可以由被監造的人員簽名，監工人員必須全程都在
    現場管理土石方的流向，並且簽名；這個案子我們將四聯單
    交給東新公司，是我同事給的，而且沒有告知我，之所以把
    證明文件交給被監造的東新公司，是因為這個四聯單下面有
    幾個欄位，有廠商司機的簽名，然後出場時的監工人員的簽
    名才是最後的確認；當初我們在98年2月4日曾經開過協調會
    ，告知廠商應該注意的事項，也有請廠商特別處理土方的事
    ，要求廠商在開工前注意土方的流向，但他們將砂石堆置在
    立得砂石場並沒有向我們報備，開會的時候也沒有講過； 2
    月20日縣府人員與甲○○、庚○○到現場勘查，並且到鳳林
    垃圾掩埋場會勘堆置地點時，也沒有任何人提出臨時堆置場
    ，依照我們的合約，他們不行將砂石運送到其他地方，因為
    在契約內已明訂要堆置在鳳林鎮垃圾掩埋場（見偵卷第45至
    49頁）。再於99年5月4日本院審理中結證稱：「長橋排水災
    修工程及長橋排水護岸災修工程」是由我承辦，就本案工程
    之一切施作之特殊事項，我沒有決定權，須由我們上級允准
    ，而臨時堆置場之設置，就必須由上級核准；在系爭工程，
    廠商不可以擅自設立臨時堆置場；本件土方含泥量是較高，
    但依照現場情形，挖出之土方仍可作為一般砂石之使用，所
    以還是有經濟價值；四聯單我們這邊的作法是先交由施工廠
    商，施工廠商在卡車要出場前則須先經過監造單位簽名確認
    ，沒有例外，也沒有工程慣例，讓監工單位授權施作單位自
    行在四聯單上面簽名並出車；廠商從來都沒有向我反應他們
    要設立臨時堆置場，況若把土方分兩段運送，會增加裝卸成
    本；偵卷第81頁附圖上面粗體字與標示是穀山公司在2月 20
    日給我的，我們在3月2日縣府公文0980027352號函，有把這
    個施工計劃書、品質計劃書、廢土廢棄物處理計劃書副知鳳
    林分局等語（見本院卷1第108至116頁）。又於99年8月16日
    本院審理中結證稱：98年2月4日開協調會時沒有偵卷第81頁
    這張圖，直到99年3月2日廢土廢棄物處理計畫後才有這張圖
    ，那是我發函的，主要是給鳳林分局，後來我們有收到穀山
    公司於98年3月4日發函給東新公司的副本，就作了更正，但
    我們沒有允許設置土方臨時堆置場；（辯護人詰問：依照穀
    山公司函說明欄所述，廢土廢棄物處理計畫路線圖上多出臨
    時堆置場，均與先前會勘、98年2月4日協調會之內容不相符
    ，依照此函文是否代表98年2月20 日穀山公司函文給花蓮縣
    政府之路線圖，即為偵卷第81 頁之圖？）....（沈默不語）
    ....（後改稱）98年2月20日穀山公司送來的就是偵卷第 81
    頁的圖，但沒有人給我好處，我確實是發文之承辦人沒有錯
    ，我們在98年2月24 日去現場會勘時根本沒有提到臨時堆置
    場，這可能是我的疏忽，我們委託穀山公司監督，我們都信
    任他們，想說之前有開過協調會應該就不會有問題；本案四
    聯單其實是由我發放，不是我同事，我於水利科已任職10年
    了；（審判長訊問：據高科長所說，工程遇有監造公司時，
    不可把四聯單交給廠商等語，你有何意見？）在我們作法上
    ，因為要出場前還是要先給廠商確認....（沈默未回答）；
    現場臨時堆置場之告示牌，我們花蓮縣政府沒有授權，是廠
    商自己做的等語（見本院卷2第20至22、27至30頁）。
  2.證人曹正一於98年3月5日警詢時證稱：我目前在立得砂石場
    擔任卡車司機，警方於98年 3月5日下午1時40分左右，在花
    蓮縣鳳林鎮長橋里中興埔野溪中，查獲我們載運整治河床工
    程的砂石至立得砂石場；該整治工程的老闆是庚○○，但我
    不是替庚○○工作，而是替李福地工作，李福地於98年3月3
    日以電話告知我說， 4日至鳳林鎮長橋里中心埔野溪載運砂
    石至鳳林鎮垃圾場及立得砂石場；98年3月4日我所載運的砂
    石均載運至立得砂石場，我沒有載運砂石至鳳林鎮垃圾場，
    而我是將砂石載運至立得砂石場辦公室南邊，應該是立得砂
    石場區內等語（見警卷第4至8頁）。復於98年 8月25日偵訊
    中結證稱：98年3月3日是我老闆李福地叫我去載砂石的，載
    到砂石場那裡去堆；我在堤防工程現場有看到庚○○在那邊
    看著；我拿的不是四聯單，而是寫重量的單子，是砂石場那
    邊的會計小姐給我的等語（見偵卷第30至31頁）。證人廖龍
    極於98年3月5日警詢時證稱：我有參與鳳林鎮長橋里中興埔
    野溪整治工程，擔任卡車司機負責載運砂石；該整治工程的
    老闆是庚○○，我是以人車一起租給庚○○，從98年3月4日
    開始迄今，4日載運砂石至鳳林鎮垃圾場有5台車，至立得砂
    石場有6台車，5日載運砂石共13台，均載往立得砂石場；我
    載運砂石至立得砂石場辦公室南邊，應該是立得砂石場區內
    等語（見警卷第9至11頁）。復於98年8月25日偵訊中結證稱
    ：我在警詢所述實在；我是直接受僱於庚○○；我載到垃圾
    場的都有簽四聯單，砂石場就連一張四聯單都沒有等語（見
    偵卷第31至32頁）。證人陳家成於98年3月5日警詢時證稱：
    警方今日在花蓮縣鳳林鎮長橋里中興埔內野溪之整治工程查
    獲盜採砂石案件，我載運砂石傾倒至立得砂石場；我是受僱
    於花蓮縣光復鄉代表會主席庚○○，幫他載運砂石至立得砂
    石場內傾倒工程的砂石；我是從98年3月3日中午開始載運砂
    石至立得砂石場，一直到警方查獲為止，共工作了 2天半；
    我所載運的砂石以車次計算，是以二聯式估價單到立得砂石
    場的地磅，以填寫時間代表車次，由立得砂石場負責地磅的
    小姐填寫入場傾倒時間，就代表一趟載運車次，一車次是新
    臺幣 500元，那位小姐自己也有另外一本估價單在記載；庚○○只有交代我們載運至立得砂石場堆置，其他的沒有告訴
    我們等語（見警卷第12至14、17至18頁）。復於98年 8月25
    日偵訊中結證稱：我的老闆是庚○○；（檢察官訊問：薪水
    如何計算？）我為庚○○租工，講好連人帶車一天8000元，
    他原先說要載到垃圾場，後來他又說不能載到那邊，所以就
    載到砂石場，（檢察官訊問：這跟問你薪水如何計算有何關
    係？是庚○○要你說無法送到垃圾場嗎？為什麼沒有問，你
    就急著說？）沒有關係....庚○○沒有叫我這樣說；我在警
    詢說的都是實話；我所有的砂石都是送去砂石場沒錯，且都
    沒有四聯單等語（見偵卷第33、34頁）。證人陳家忠於98年
    3月25日警詢時證稱：98年 3月5日庚○○有僱請我及卡車至
    長橋排水災修工程處載運砂石，庚○○是在98年3月4日晚上
    打電話請我隔日至上述處所載運砂石，工資每載運一車次是
    500 元；我在該工程處所載運之砂石，是庚○○指示載至立
    得砂石場內堆放，而該砂石場會計小姐都有登載車次；我在
    工地載運砂石離開時，現場人員沒有開立四聯單給我，作為
    載運砂石證明文件等語（見警卷第19至21頁）。復於 98年8
    月25日偵訊中結證稱：我大約從3月5日開始替庚○○工作，
    做了半天而已，負責載運工程的砂石；是庚○○要我載到砂
    石場旁邊堆置，我不曾載到垃圾場去過；沒有四聯單，只有
    估價單讓我們對帳而已等語（見偵卷第35至36頁）。證人王
    建盛於98年3月26日警詢時證稱：庚○○是於98年 3月2日打
    電話請我於次日至本案工程處所載運砂石，我於98年3月3日
    載運15車次、3月4日載運21車次、3月5日載運13車次至立得
    砂石場，之所以運至立得砂石場內，是受庚○○指示，該砂
    石場之會計小姐有紀錄；我的薪水每車次以 500元計費等語
    （見警卷第22至24頁）。復於98年 8月25日偵訊中結證稱：
    庚○○本來叫我們載到垃圾掩埋場，後來又叫我們改載到砂
    石場旁邊堆置；我在堤防工程現場時，不知道有沒有監工，
    但庚○○有在現場等語（見偵卷第35頁）。證人陳昌松於98
    年3月5日警詢時證稱：庚○○臨時要我去長橋里排水護岸災
    修工程處，登記砂石車出車車輛，我只是臨時去幫忙，不是
    他僱用的；警方在我自小客車右前座發現筆記本註記：3月5
    日上午曹、家成、家忠、廖極、王等正字符號，那是工地砂
    石車每個司機出貨的次數，是主席庚○○叫我登記的；我不
    知道立得砂石場的事等語（見警卷第52至56頁）。證人即曹
    正一之雇主李福地於98年3月5日警詢時證稱：我有請曹正一
    駕駛我所有之卡車至立得砂石場，因為庚○○於98年3月3日
    下午至立得砂石場，見到我所有卡車放在那裡，就問我是否
    能替他載運工程砂石，因為我太老了，所以才請曹正一開我
    所有的卡車載運砂石等語（見警卷第76至79頁）。證人即花
    蓮縣鳳林鎮公所清潔隊員江武風於98年3月9日警詢證稱：我
    現擔任鳳林鎮公所清潔隊員，平日看管垃圾掩埋場；依據發
    包工程之規定，所採集之砂石級配應載至鳳林鎮公所垃圾掩
    埋場堆置，我有收到縣政府所發之公文，工程所採集之砂石
    級配都是運用在掩埋垃圾用；庚○○是在98年 3月3日下午2
    時17分開始載運第一趟入場，以21噸10輪砂石卡車載運入場
    傾倒砂石級配，我有登記在「鳳林鎮垃圾衛生掩埋場鳳林鎮
    轄內河川疏濬砂石」進場登記簿內，司機載運進場時，我都
    是以車號登記，再請駕駛在簿冊內簽名；依我所收到縣政府
    公文內容，庚○○不可以將砂石級配堆置到其他地點，一定
    要按規定堆置在鳳林鎮垃圾衛生掩埋場內等語（見警卷第88
    至91頁）。復於98年 8月25日偵訊中結證稱：東新公司有將
    廢棄土石方運送到掩埋場部分，我有在四聯單上簽名，還有
    登記在我們自己場內的車輛進出管制簿等語（見偵卷第45至
    49 頁）。被告甲○○於98年3月25日警詢時供稱：我不清楚
    為何庚○○會有四聯單，四聯單原本應該交由我保管，但從
    我至現場監工開始，均未見過四聯單，是庚○○在98年3月6
    日被查獲後才把未使用及使用過之四聯單拿到我公司給我；
    本案工程在協商時，有講到關於工程剩餘土方之載運需要有
    四聯單作為剩餘土方量之管控；四聯單上之監工人員應由我
    簽名，我不清楚為何四聯單上之監工人員均由庚○○簽名；
    庚○○要載運工程剩餘土方離開時，應該要通知我，但他完
    全沒有通知我等語（見警卷第25至30頁）。復於99年 10月5
    日審理中供稱：本件工程早在開工時之會議上，就有說這件
    工程必須經過查核，也有說到土石運送之前，都要有四聯單
    之控管，但花蓮縣政府人員沒有通知我領取四聯單，我是本
    案遭查獲後，才知道四聯單被庚○○領走了，且依原先計畫
    ，在我拿到四聯單前，本案根本不應該進行載運土方，而事
    發前庚○○也沒有通知我他已拿到四聯單及載運土方，更沒
    有請我在監造人員欄上簽名，我也沒授權庚○○自己於四聯
    單上監造人員欄簽名等語（見本院卷2第134至138頁）。
  3.依系爭工程契約第9條工地管理第1項規定，被告庚○○經指
    派為東新公司工地負責人，於工程施工期間，駐在工地，督
    導施工，管理員工及器材，並負責東新公司一切應辦理事項
    （見卷附花蓮縣政府（98）府工水契字第1號工程契約第7頁
    ）。又依系爭工程契約「長橋排水災修工程標準斷面圖」附
    註事項，挖掘後土方依花蓮縣政府指定地點即鳳林鎮垃圾場
    由承包商負責載運堆置，載運堆置費用已含入工程費內，承
    包商應依相關規定辦理，不得有違法情事發生（見卷附花蓮
    縣政府（98）府工水契字第 1號工程契約附圖、偵卷第69頁
    所附東新公司98年 2月所提廢土廢棄物處理計畫附圖）。又
    系爭工程之土石方可作為垃圾場之掩埋土，有花蓮縣政府98
    年2月13日府工水字第0980022516號函附卷可稽（見警卷第1
    25頁）。又系爭工程之土方可供垃圾掩埋用，有花蓮縣鳳林
    鎮公所98年 2月18日鳳鎮民字第0980001522號函附卷可稽（
    見警卷第124頁）。又觀諸98年2月20日被告庚○○出席之工
    程現場會勘紀錄，系爭工程依營建剩餘土石方處理辦法規定
    辦理，以四聯單提送垃圾掩埋場（見卷附花蓮縣政府（98）
    府工水契字第1號工程契約附件）。又依系爭工程契約第9條
    工地環境清潔與維護第 4項規定，契約施工產生廢棄土，廠
    商應在開工前，併同施工計畫，提出廢棄土棄運計畫，敘明
    其棄土位置、棄運路線等相關資料，送請機關核備，據以執
    行，並隨時接受機關查核，其改變者，亦同（見卷附花蓮縣
    政府（98）府工水契字第1號工程契約第9頁）。又依系爭工
    程契約第19條第 4項規定，契約之變更，非經機關及廠商雙
    方合意，作成書面紀錄，並簽名或蓋章者，無效（見卷附花
    蓮縣政府（98）府工水契字第 1號工程契約第22頁）。而由
    系爭工程挖出之土方2600立方公尺確實堆置在系爭土地上，
    所佔面積為1287.35 平方公尺，有空照圖（見警卷第97頁）
    、衛星圖（見本院卷1第118頁）、花蓮縣鳳林地政事務所99
    年6月3日鳳地測字第0990003721號函附之土地複丈成果圖（
    見本院卷 1第225至226頁）及現場照片（見警卷第105至123
    頁）附卷可稽。又穀山公司以98年3月4日穀花興字第980304
    -1號發函東新公司：貴公司所提送「廢土廢棄物處理計畫」
    雖經本公司98年2月20日穀花興字第0980220-2號同意在案及
    花蓮縣政府98年3月2日府工水字第0980027352號函同意備查
    ，但經本公司重新審查該計畫時，發現內容與實地現場會勘
    有所出入，且路線圖上多出臨時堆置場，字跡模糊不清致審
    查時疏忽，均與先前會勘及協調之內容不相符，故本計畫應
    退回修正；「廢土廢棄物處理計畫」未經審查核准前請貴公
    司勿逕行施工（見本院卷2第40 頁）。而花蓮縣政府發現上
    情後，以98年3月11 日府工水字第0980036145號函覆東新公
    司：貴公司承包「長橋排水災修工程及長橋排水護岸災修工
    程」，請貴公司將土方確實運迄至合約規定地點堆置（見本
    院卷2第41頁）。又本院於99年5月27日至系爭土地勘驗後發
    現，系爭工程挖取之土方不僅堆置在該處，且該處除置有工
    程告示牌外，竟另設置有一面以花蓮縣政府工務處水利科為
    名義、長橋排水災修工程及長橋排水護岸災修工程為工程名
    稱、土石方臨時堆置場為工程項目之告示牌，而被告庚○○
    坦承該告示牌係其遭查獲後所制作設立，有勘驗筆錄及現場
    照片附卷可稽（見本院卷1第185至217 頁）。而依系爭工程
    契約工程告示牌標準圖，花蓮縣政府僅授權制作工程告示牌
    ，並未授權制作上開臨時堆置場牌示（見卷附花蓮縣政府（
    98）府工水契字第1 號工程契約附圖）。又系爭工程之四聯
    單係由被告庚○○持有並自行在監工人員欄上簽名，進而載
    運部分土方至垃圾掩埋場，有四聯單附卷可稽（見警卷第31
    至51頁），惟載運至系爭土地之土方均未經四聯單控管流向
    、數量，僅由被告庚○○以私人二聯式估價單記載時間及車
    次，有估價單在卷可核（見警卷第15至16、83至84頁）。至
    被告庚○○雖於協調會有發言運棄土方公文請知會鳳林分局
    ，惟查無任何有關臨時堆置場之會議記錄，有花蓮縣政府98
    年2月9日府工水字第0980020189號函暨檢附之施工前協調會
    會議記錄在卷可查（見偵卷第58頁）。又系爭土地係「立得
    砂石場」董事丁○○所有，有地籍謄本附卷可稽（見警卷第
    99頁）。
  4.由上可知，系爭工程所挖取之土方得作為垃圾場掩埋土之用
    ，具有經濟價值，而被告庚○○經指派為東新公司之工地負
    責人，依系爭契約規定，應將土方載運至垃圾掩埋場，倘若
    有變更，應經過花蓮縣政府同意，並作成書面紀錄，且載運
    土方離開系爭工程現場時，應經穀山公司所指派監造人即被
    告甲○○在四聯單上簽名核准，達到以四聯單上文件序號控
    管土方流向、數量之目的，上開事項不僅在契約書有明文規
    定，且系爭工程開工前，業經花蓮縣政府在會議中、會勘工
    程現場及垃圾掩埋場時一再告知提醒，而被告庚○○有參與
    上開會議及會勘，對於上開契約規定即屬知情，其竟擅自在
    未告知被告甲○○之情形下，向證人丙○○領取系爭工程之
    四聯單，而證人丙○○在未告知上級長官之情形下，詎將四
    聯單發予被告庚○○，甚至將被告庚○○所提顯然違約之計
    畫附圖備查發函予花蓮縣警察局鳳林分局（詳下述，見貳甲
    一（二）2），被告庚○○即自98年 3月3日某時許起至同年
    月5日下午2時許止，在土方運輸路線未經花蓮縣政府以書面
    簽章同意變更，且未經被告甲○○在四聯單上簽名核准之情
    況下，擅自將系爭工程2600立方公尺土方運至「立得砂石場
    」董事丁○○所有之系爭土地，使花蓮縣政府四聯單文件序
    號控管土方流向、數量之作用完全失去，抑有進者，被告庚○○遭查獲後，竟在未經花蓮縣政府授權之情形下，擅自以
    花蓮縣政府工務處水利科之名義，制作設立土石方臨時堆置
    場告示牌，以圖卸責，從而其基於不法所有意圖而侵占業務
    上持有物之行為，確屬無誤。
(二)被告庚○○所辯不可採之理由：
  1.關於系爭工程挖取之土方是否具經濟價值部分：
    系爭工程挖取之土方得作為垃圾場掩埋土之用，具經濟價值
    ，業經證人乙○○、丙○○證述明確，並有花蓮縣政府、花
    蓮縣鳳林鎮公所前揭公函附卷可稽，業如上述。從而被告庚○○此部分所辯，顯不可採。
  2.關於土方堆置在系爭土地是否經花蓮縣政府核准部分：
    被告庚○○雖辯稱其所提交之廢土廢棄物處理計畫附圖載有
    「本工程臨時堆置場」云云，然觀諸該附圖上「本工程臨時
    堆置場」等字（見偵卷第81頁），不僅字體小、字形草寫，
    甚至字跡與圖示重疊，明顯模糊不清，更未標示該地點是否
    即係「立得砂石場」董事丁○○所有之系爭土地，且遍查上
    開廢土廢棄物處理計畫，除該附圖外，其餘文字說明及圖示
    竟隻字未提及任何有關系爭土地或臨時堆置之事。又系爭契
    約業已明確規定土方僅得載運至垃圾掩埋場，且花蓮縣政府
    在會議中、會勘工程現場及垃圾掩埋場時亦一再告知，被告
    庚○○對此均知情，竟未依契約規定之程序申請花蓮縣政府
    書面簽章核准變更，反在未有四聯單之控管下，私自將系爭
    工程之土方載運至系爭土地，業經認定如上。又本院遍查系
    爭工程卷宗，亦查無任何系爭土地之會勘紀錄。可知上開附
    圖中「本工程臨時堆置場」等字，顯係被告庚○○企圖蒙混
    卸責之用。況被告庚○○辯稱之所以臨時堆置在系爭土地，
    乃先以21噸砂石車載運至系爭土地，再以35噸砂石車一起載
    運至垃圾掩埋場云云，惟運送系爭工程土方至垃圾掩埋場之
    砂石車車牌號碼分別為961-TC、548-JA、768-GB、690-TS，
    且於98年 3月3日至同年月5日均有陸續運送，前後合計有31
    車次，有鳳林鎮垃圾衛生掩埋場進場登記簿附卷可稽（見警
    卷第92至93頁）。而上開車輛均為10輪，噸數為20至21噸，
    非35噸，有花蓮監理站99年5月12日北監花一字第099000482
    1號函附汽車車籍資料（見本院卷1第150至157頁）、臺東監
    理站99年 5月14日高監東字第0990005912號函附汽車新領牌
    照登記書（見本院卷 1第158至159頁）附卷可稽。是以被告
    庚○○既自99年 3月3日至同年月5日，已派遣10輪、20至21
    噸砂石車載運系爭工程土方至垃圾掩埋場，前後有31車次，
    則何來其所辯先以10輪砂石車載至臨時堆置場，再以14輪砂
    石車轉載至垃圾掩埋場乙情。從而被告庚○○此部分所辯，
    亦顯不足採信。
  3.關於四聯單是否得由被告庚○○在監工人員欄簽名部分：
    四聯單目的在控管土方載運流向、數量，是監工人員欄應由
    被告甲○○簽名，不得由被告庚○○擅自簽名，並無例外，
    業如上述。又被告庚○○所執之二聯式估價單係其私人所用
    ，花蓮縣政府對此毫不知情，而被告甲○○亦未在該等估價
    單上簽名核准，有二聯式估價單附卷可稽（見警卷第15至16
    、83至84頁），可知二聯式估價單顯然毫無任何控管載運土
    方流向、數量之作用。從而被告庚○○此部分所辯，亦無理
    由。
  4.關於系爭土地是否與「立得砂石場」有關部分：
    被告庚○○雖辯稱其係向丁○○借用系爭土地，與戊○○經
    營之「立得砂石場」無關，且「立得砂石場」已無經營云云
    ，並以其簽立予丁○○之切結書及證人戊○○、丁○○於警
    詢時及偵訊中之證詞為據。惟證人己○○於98年 3月11日警
    詢時證稱：我在立得砂石場從事會計工作約 5年多，立得砂
    石場的掛名負責人是盧明春，實際所有人是丁○○、邱錫樑
    2 人，而庚○○是我們公司的客戶，二聯單就是庚○○要我
    要幫他記車次的等語（見警卷第80至82頁）。又立得砂石場
    之股東、董事有證人丁○○，然並不包括證人戊○○，有立
    得砂石場之公司資料查詢在卷可核（見本院卷 2第1至2頁）
    。又經本院於99年 5月27日在立得砂石場勘驗後發現，立得
    砂石場內地磅旁之貨櫃屋，存置有土石標售單、過磅單等文
    件，而其中載有取貨時間為99年 5月26日等情，有勘驗筆錄
    及現場照片附卷可稽（見本院卷 1第185至217頁），顯仍在
    營業中。而證人戊○○雖於99年 7月28日本院審理中起初為
    與警偵時相同之證述：立得砂石場已經停業，且丁○○與立
    得砂石場無關云云，惟經審判長提示證人己○○證詞及立得
    砂石場之公司資料查詢後，其始改稱立得砂石場算半營業云
    云，而對於丁○○係立得砂石場董事乙事閃爍其辭，僅以「
    不清楚」等語推託（見本院卷 2第12至13頁）。又證人丁○○雖於99年 7月28日本院審理中起初亦為與警偵時相同之證
    述：我與立得砂石場無關，只是以前有投資云云，惟經審判
    長進一步訊問後，其始稱現在還有股份云云（見本院卷2第1
    4 至16頁）。可知證人戊○○、丁○○證詞均係為迴護被告
    庚○○，顯然不實，難以採信。而證人己○○於99年 7月28
    日本院審理中雖試圖翻供改稱：丁○○未管理「立得砂石場
    」云云，惟經審判長提示警詢筆錄及立得砂石場之公司資料
    查詢後，其始證稱立得砂石場實際所有人確實為丁○○，而
    且尚在經營中等語（見本院卷2第7至10頁）。又證人己○○
    雖於99年5月27日本院勘驗「立得砂石場」時及99年7月28日
    本院審理中證稱：載運土方至系爭土地之砂石車均未經過地
    磅，而是繞旁邊的路云云，惟經本院於99年 9月14日當庭勘
    驗員警蒐證光碟後發現，載運系爭工程土方至系爭土地之砂
    石車確實均有經過「立得砂石場」地磅之情形，有勘驗筆錄
    及蒐證光碟截圖附卷可稽（見本院卷 2第105至106頁）。可
    知證人己○○嗣於本院勘驗時及審理中所為證述已受污染，
    亦屬不實，是其於警詢時之證詞較為可信。至被告庚○○雖
    辯稱蒐證光碟未自系爭工程現場開始拍攝，故無法確認該等
    砂石車係載運系爭工程土方之車輛云云，然畫面中之砂石車
    倒置土方之位置確實在系爭土地，有上開勘驗照片及蒐證光
    碟截圖可供核對，而被告庚○○對於系爭工程土方有載運至
    系爭土地乙節並不爭執，是自可確認該等砂石車係由系爭工
    程現場而來。職故，被告庚○○此部分所辯，亦不可採。
  5.關於由系爭工程挖出之土方是否短少部分：
    又堆置在鳳林鎮垃圾掩埋場及系爭土地之土方合計為3064立
    方公尺，未少於系爭工程之出土量（見花蓮縣政府99年8月3
    日府建水字第0990132098號函）。惟系爭工程之土方僅得載
    運至垃圾掩埋場，不得載運至系爭土地，且載運至系爭土地
    之土方均未經四聯單之控管，花蓮縣政府無從掌握土方流向
    及數量，業如上述。是被告庚○○載運系爭工程土方至系爭
    土地之行為，已足認定其有業務侵占之犯行，而其此部分所
    辯與犯罪成立並無關聯，亦不可採。
(三)綜上所述，本案事證明確，被告庚○○之業務侵占犯行洵堪
    認定，自應依法論科。
二、核被告庚○○所為，係犯刑法第336條第2項之業務侵占罪。
    被告庚○○於98年 3月3日至同年月5日陸續載運系爭工程土
    方至系爭土地而為業務侵占之犯行，係本於同一業務侵占之
    犯意，於密接時地實施業務侵占之行為，且侵害法益相同，
    依一般社會觀念，個別行為間之獨立性極為薄弱，在時間差
    距上難以強行分開，在法律上評價為數個舉動之接續犯行，
    應屬接續犯，應以一罪論。爰審酌被告庚○○身為工地負責
    人，未忠於職守，反利用業務上機會侵占花蓮縣政府所有之
    土方，擅自領取四聯單在監工人員欄簽名，且私自載運至系
    爭土地之土方更全然未經四聯單之控管，手段顯不可取，暨
    其犯罪之動機、侵占土方之數量及犯後態度等一切情狀，量
    處如主文所示之刑。至被告庚○○雖擅自在四聯單監工人員
    欄簽名，然未冒用他人名義，亦非屬有製作權之人而登載不
    實之情形，尚無偽造文書或登載不實等罪之適用，附此敘明
    。
乙、被告甲○○部分：
一、公訴意旨略以：被告甲○○為穀山公司之監工人員，竟與被
    告庚○○共同基於業務侵占之犯意聯絡，自98年 3月3日8時
    起由被告庚○○僱請怪手司機及卡車司機，將由系爭工程挖
    出之土方載運至「立得砂石場」，而將持有運送之土方侵占
    入己；又被告甲○○明知依系爭工程之監造契約，應為花蓮
    縣政府監造工程，確保土方流向，並應管理控制四聯單，確
    定土方運出數量與四聯單數量相符後始得簽具四聯單之監工
    人員簽名欄，竟為第三人不法之利益及損害花蓮縣政府之利
    益，故意放任由被告庚○○持用四聯單，無視土方非法外流
    ，而為違背其任務之行為，致生損害於花蓮縣政府對於財產
    之管理，因認被告甲○○涉犯刑法第336條第2項之業務侵占
    罪嫌及同法第342條第1項之背信罪嫌等語。
二、按犯罪事實應依證據認定之，無證據不得認定犯罪事實，又
    不能證明被告犯罪，應諭知無罪之判決，刑事訴訟法第 154
    條第2 項及第301條第1項分別定有明文。次按刑事訴訟法上
    所謂認定犯罪事實之證據，係指足以認定被告確有犯罪行為
    之積極證據而言，如未能發現相當證據或證據不足以證明，
    自不能以推測或擬制之方法，以為裁判基礎。而認定不利於
    被告之事實，須依積極證據，苟積極證據不足為不利被告之
    認定時，即應為有利於被告之認定，更不必有何有利之證據
    ；又認定犯罪事實所憑之證據，雖不以直接證據為限，間接
    證據亦包括在內，然而無論直接證據或間接證據，其為訴訟
    上之證明，須於通常一般之人均不致有所懷疑，而得確信其
    為真實之程度者，始得據為有罪之認定，倘其證明尚未達到
    此一程度，而有合理之懷疑存在，無從使事實審法院得有罪
    之確信時，即應由法院為諭知被告無罪之判決（最高法院30
    年上字第482、1831號判例意旨參照）。
三、公訴人認被告甲○○有業務侵占及背信等犯行，無非係以：
    (一)證人陳家成、曹正一、廖龍極、陳家忠、王建鑑及陳昌
    松於警詢時及偵查中之供述；（二）證人戊○○於警詢時、
    丁○○於警詢時及偵查中之證述；（三）證人李福地、己○○於警詢時之證述；（四）證人丙○○、江武風於警詢時及
    偵查中之證述；（五）估價單；（六）花蓮縣政府98年2月9
    日府工水字第0980020189號函附長橋排水災修工程施工前協
    調會會議記錄1份、花蓮縣政府98年3月2日府工水字第09800
    27352 號函附施工計畫書、品質計畫書及廢土廢棄物處理計
    畫書（內附棄土運送方案） 1份；（七）長橋排水災修工程
    及長橋排水護岸災修工程之工程契約 1份；（八）鳳林鎮垃
    圾掩埋場「鳳林鎮轄內河川疏濬砂石」進場登記簿；（九）
    花蓮縣政府98年2月13日函、花蓮縣鳳林鎮公所98年2月18日
    、25日函；（十）營建剩餘土石方運送處理證明文件；（十
    一）空照圖及地籍圖；（十二）現場照片及蒐證錄影光碟為
    主要論據。訊據被告甲○○固坦承其未於98年3月3日至同年
    月 5日至系爭工程現場監工乙情，惟堅決否認有何業務侵占
    及背信之犯行，並辯稱：我不知道花蓮縣政府人員將四聯單
    讓庚○○領走，更不知道庚○○居然自己簽名，我之所以於
    98年3月3日至同年月 5日未至現場監工，是因為還沒拿到四
    聯單，所以認為庚○○不會載運土方，且我當時還有港口村
    、靜浦村之其他工程要監工等語。經查：
(一)按無業務關係之人成立業務侵占罪，需與有業務關係之人互
    有犯意聯絡及行為分擔，始得以共犯論（最高法院80年度台
    上字第 828號判決意旨參照）。又背信罪之成立，以處理他
    人事務之人，有圖自己或第三人得不法利益，或圖加損害於
    本人之意思，而故為違背其任務之行為為要件，如僅因處理
    事務怠於注意，致其事務生不良之影響，則為處理事務之過
    失問題，既非故意為違背任務之行為，自不負若何罪責（最
    高法院22年上字第3537號判例意旨參照）。
(二)證人乙○○於99年5月4日本院審理中結證稱：我們之所以委
    託監工單位是因為希望他們可以全天候在場，沒有例外，簽
    約時內容也是如此，他們應該在場，如此有料出去的話，他
    們應該就會知道；系爭工程基礎建設期間也不一定，要看廠
    商是否有機械調配等情形，雖沒有等待期，只要一次做完基
    礎建設，就可以馬上載運土方，但時間無法確切的定下來；
    何時發四聯單，我們沒有義務通知監工單位，因為他們已經
    駐場監工了；若無委外監工的話，我們縣府會自己派員監工
    ，但這些人員不一定須每天到場監工等語（見本院卷 1第97
    至106頁）。復於99年8月16日本院審理中結證稱：我們當初
    在委託監造時，就是因為我們無法全天候在場監造，希望他
    們可以全天候駐場監造，包括尺寸、品質，且穀山公司自己
    所提出監造計劃書的監造內容，都包括土方的載運、數量及
    堆置，所以當然他們必須全日駐場；關於施工層面，未必土
    方一挖出就必須馬上載出，所以這個時間點很難確定；關於
    廠商在施作計畫中的構想，監造人員應該可以依照工程進度
    判斷何時開挖土方等語（見本院卷 2第17至20、23至26頁）
    。證人丙○○於99年5月4日本院審理中結證稱：關於四聯單
    ，我們必須通知監造單位，但本案我們沒有告知，因為這個
    四聯單的領取是跟我們另一位同事領取，該名同事發放之後
    並沒有知會我，但協調會的時候，甲○○也有去，他也知道
    即使我們沒有通知發放四聯單，他也應該全程監督、查核土
    方之出車運送；本件基礎建設施作完成，中間無等待期，但
    須看廠商自行調度，所以時間上沒有辦法抓準等語（見本院
    卷1第108至116頁）。復於99年8月16日本院審理中結證稱：
    本案四聯單其實是由我發放的等語（見本院卷 2第27頁）。
    被告庚○○於99年10月 5日本院審理中結證稱：系爭工程四
    聯單是我向花蓮縣政府協辦工程人員拿的，當時因監工人員
    不在，所以我就拿回家裡，甲○○沒有叫我去領，也沒有授
    權我簽名，我也沒找他簽名；因為監造公司有許多工地，甲○○不可能每天來現場，他確實沒有每天來，從98年 2月28
    日至3月5日他都沒有來，也沒有事先說不來；我是98年3月5
    日警察查獲時，才打電話告訴甲○○這件事，說我有把土方
    載至臨時堆置場；我拿四聯單時，沒有跟甲○○碰過面，也
    沒有跟他聯絡；我沒有告知甲○○要載運土方，也沒有報告
    施工進度，但他自己監工應該要知道等語（見本院卷2第123
    至 134頁）。又被告甲○○經穀山公司指派為監造人員，於
    98年3月2日協同其他人員至港口村、靜浦村基礎設施改善工
    程進行會勘，有被告甲○○所簽名之花蓮縣豐濱鄉公所工程
    勘查紀錄表附卷可稽（見本院卷 1第87頁）。又被告甲○○
    於98年3月5日偕同其他人員，至港口村、靜浦村基礎設施改
    善工程進行督導缺失工作，有花蓮縣豐濱鄉公所98年3月6日
    豐鄉財字第0980001927號函附相片在卷可核（見本院卷1第8
    8、90 頁）。可知被告甲○○確實有違約之不作為，未於案
    發前及案發時至系爭工程現場監工，而改至其他工程現場監
    工，造成未能掌握系爭工程之進度，且證人丙○○未告知被
    告巫宥關於四聯單遭被告庚○○領取乙事，被告庚○○亦未
    告知其領取四聯單並開始載運土方等情，導致被告庚○○得
    以擅自領取四聯單並在監工人員欄簽名，且在未有四聯單控
    管下將土方載運至系爭土地之犯行，從而被告甲○○在監造
    系爭工程上，確實有過失之違約怠惰不作為，然尚不足以認
    定其有何業務侵占之犯意聯絡或背信之故意。至公訴人所提
    出之上開證據，雖得證明被告庚○○有業務侵占之犯行，業
    如上述，然亦難認得證明被告甲○○有業務侵占之犯意聯絡
    或背信之故意。
(三)職故，本案僅依前開証據，不致使通常一般之人均無懷疑而
    得確信為真實，本院亦不能以推測或擬制之方法以為裁判基
    礎，是尚無從認定被告甲○○確有業務侵占之犯意聯絡或背
    信之故意。此外，復查無其他任何積極確切之事證，足資證
    明被告甲○○確有上開公訴意旨所指之犯行，揆諸前開說明
    ，被告甲○○之犯罪既屬不能證明，自應為無罪之諭知。
據上論斷，應依刑事訴訟法第299條第1項前段、第301條第1項，
刑法第336條第2項，刑法施行法第1條之1，判決如主文。
本案經檢察官簡淑如、張立中到庭執行職務。
中    華    民    國    99    年    11    月     5    日
                  刑事第四庭  審判長  法  官  陳月雯
                                      法  官  黃鴻達
                                      法  官  曹庭毓
以上正本證明與原本無異。
如不服本判決應於收受送達後10日內向本院提出上訴書狀，並應
敘述具體理由。其未敘述上訴理由者，應於上訴期間屆滿後20日
內向本院補提理由書(均須按他造當事人之人數附繕本)「切勿逕
送上級法院」。
中    華    民    國    99    年    11    月    5     日
                                      書記官
附錄本判決論罪之法律條文：
中華民國刑法第336條第2項
對於業務上所持有之物，犯前條第1項之罪者，處6月以上5 年以
下有期徒刑，得併科3千元以下罰金。

司法院資訊處製作；財團法人民間司法改革基金會備份。
